最高法院刑事判決　　　　　　　　　　　　　　　九十一年度台上字第四三九八號
　　上　訴　人　甲○○
　　選任辯護人　林春榮律師
右上訴人因黃重訓自訴違反醫師法案件，不服台灣高等法院台中分院中華民國八十九
年四月二十六日第二審判決（八十八年度上訴字第一四三八號，自訴案號：台灣台中
地方法院八十六年度自字第七五五號），提起上訴，本院判決如左：
    主  文
原判決關於甲○○部分撤銷，發回台灣高等法院台中分院。
    理  由
本件原判決認定上訴人甲○○明知其未取得合法醫師資格，竟夥同其妻賴瑞月，自民
國八十四年三月間起至八十六年五月三十日止，在住處台中市○○路七十八號，與張
富嶺基於共同犯意聯絡開設南閔診所，擅自執行醫療業務，為從事業務之人，由上訴
人為不特定人診斷病情、縫合傷口，而賴瑞月則擔任護士。其間，三人均明知實際執
行醫療業務者係上訴人，而非張富嶺，竟共同意圖為自己不法之所有，推由上訴人將
此不實之事項登載「中央健康保險局特約診所門診處方治療簡表」之業務上作成之文
書，並由張富嶺在醫師欄上簽章，進而持向中央健康保險局（下稱健保局）申領健保
醫療給付，致使健保局承辦人員陷於錯誤，而先後給付新台幣（下同）四百七十八萬
一千九百二十九元（詳如原判決附表所示），足以生損害於健保局對於健保醫療給付
管理之正確性，並均以之為常業。於八十五年四月二十七日二十時至二十一時之間，
黃賴玫瑰至該診所就診，主訴胸部不舒服、頭昏及心悸，經上訴人診察後發現心跳快
、血壓／mmHg，上訴人應注意黃賴玫瑰當時血壓過低，急救時應給予交感神經興
奮劑（升壓劑），而依當時情節並無不能注意情況，惟上訴人竟疏未注意，立即給予
肌肉注射Neophylline M 300毫克（支氣管擴張劑）及口服Inderal 20 毫克（乙型交
感神經阻斷劑，降壓劑），致黃賴玫瑰病情惡化，於當日二十二時四十三分，以救護
車轉送台中縣大里市仁愛醫院急救，於翌（二十八）日上午九時不治死亡。迨八十六
年四月十八日十五時二十分許，上訴人正在南閔診所門診室為林江春蘭看診時，為台
中市警察局第三分局員警會同台中市政府衛生局人員當場查獲，並扣得病歷診療記錄
十九張及中央健康保險局特約診所門診處方治療簡表九十二張。迄八十六年五月二十
八日上午，上訴人為簡晟家執行臉部縫合手術時，復為健保局中區分局人員當場查獲
；嗣於八十六年五月三十日，健保局中區分局人員再度到該診所訪查，發現當日十八
時至二十時十五分，張富嶺均不在該診所內，惟此期間仍有林月美等人前去求診等情
。因而撤銷第一審關於上訴人部分科刑判決，改判仍論處上訴人未取得合法醫師資格
，擅自執行醫療業務，因而致人死亡（累犯）罪刑，固非無見。
惟查(一)、有罪判決書之事實一欄，為判斷其適用法律當否之準據，法院應將依職權認
定與論罪科刑有關之事實，翔實記載，然後於理由內逐一說明其憑以認定之證據，並
使事實認定與理由說明，互相適合，方為合法。倘事實認定與理由說明，不相一致，
或事實與理由之記載，前後齟齬，按諸刑事訴訟法第三百七十九條第十四款後段規定
，均屬判決理由矛盾之當然違背法令。原判決事實認定上訴人向健保局詐領之數額為
四百七十八萬一千九百二十九元，並稱「（詳如原判決附表所示）」，惟依該附表所
載，健保局撥入台灣中小企業銀行興中分行之總額為四百七十三萬三千四百六十一元
，事實欄所載數額與附表所列總額不符，已有事實前後矛盾之違法。又依該附表所載
，上訴人自該分行提領之數額計四百七十六萬元，存入台中市第五信用合作社台中路
分社之數額為三百四十八萬四千元，亦即提領後並未全數存入賴瑞月在該台中市第五
信用合作社台中路分社之帳戶內，且於八十五年十月二十一日、八十六年三月十八日
分別提領三十八萬元、五十萬元後，均無轉存入之行為，原判決理由竟謂「上開帳號
內全額領出後，均於同日或次日轉存入被告賴瑞月所有之台中市第五信用合作社台中
路分社帳戶內」（見原判決第六頁末行起），自有理由與事實矛盾之違法。(二)、刑法
第二百十五條之業務登載不實文書罪，以從事業務之人，明知為不實之事項而登載於
其業務上作成之文書為要件，若文書所載內容並無不實，即不得令負該罪責。上訴人
辯稱上揭「中央健康保險局特約診所門診處方治療簡表」，僅記載患者姓名、用藥名
稱及藥量，且係依病歷以電腦製作，故輸入或列印者，均無庸由醫師負責，原判決既
未認定病歷有何不實情事，竟反認病歷所輸入並列印之簡表不實。原審未調取卷內台
中市警察局搜索扣押證明筆錄內所載上揭「中央健康保險局特約診所門診處方治療簡
表」（見併辦之偵字第八九九七號卷第十九頁），究明該文書係由何人製作？內容是
否不實？遽行論罪，已有違誤。且按刑法上之連續犯，係指基於概括之犯意，連續數
行為，觸犯構成犯罪要件相同之罪名者而言。若行為人前後數行為成立連續犯關係，
自應在事實欄內為「基於概括犯意」之認定，原判決事實並未作此敘述，竟在理由內
認上訴人前後多次行使業務上登載不實文書犯行，應按連續犯論處，理由已失依據，
顯屬違法。(三)、前開「中央健康保險局特約診所門診處方治療簡表」縱認不實，惟若
已行使，即屬健保局所有，依法不得為沒收之諭知，原判決為沒收之諭知，殊有未合
。(四)、原判決事實認上訴人以詐欺為常業，並按常業詐欺罪論處，然並未於理由內敘
明其所憑之證據及認定之理由，亦有理由不備之違法。以上或係上訴意旨所指摘，或
為本院得依職權調查之事項，應認原判決關於上訴人部分有撤銷發回更審之原因。
據上論結，應依刑事訴訟法第三百九十七條、第四百零一條，判決如主文。
中      華      民      國    九十一    年      八      月      八      日
                              最高法院刑事第二庭
                                  審判長法官  陳  錫  奎
                                        法官  洪  清  江
                                        法官  李  伯  道
                                        法官  洪  文  章
                                        法官  花  滿  堂
      右正本證明與原本無異
                                              書  記  官
中      華      民      國    九十一    年      八      月     十五     日
